臺灣高等法院高雄分院刑事判決　　　　 95年度上易字第444號
上　訴　人
即　被　告　乙○○○
選任辯護人　林幸郎律師
上列上訴人因竊盜案件，不服臺灣高雄地方法院95年度易字第
483 號中華民國95年4 月26日第一審判決（起訴案號：臺灣高雄
地方法院檢察署95年度偵字第1729號），提起上訴，本院判決如
下：
    主  文
原判決撤銷。
乙○○○無罪，應令入相當處所，施以監護貳年。
    理  由
一、公訴意旨略以：被告乙○○○曾於民國71年間因竊盜案件，
    經臺灣高等法院臺南分院以71年度上易字第1553號判決判處
    有期徒刑2 年確定，於74年3 月13日執行完畢；又於74年間
    因竊盜等案件，經臺灣高等法院以74年度上易字第5752號判
    決判處有期徒刑2 年6 月，並於刑之執行前令入勞動場所強
    制工作3 年確定；復於82年間因竊盜案件，經臺灣高等法院
    以83年度上易字第410 號判決判處有期徒刑1 年，並於刑之
    執行前令入勞動場所強制工作3 年確定；另於83年間因竊盜
    案件，經臺灣臺中地方法院以83年度易字第3711號判決判處
    有期徒刑9 月確定，於86年7 月11日（起訴書誤載為15日）
    執行完畢；並於89年間因竊盜案件，經臺灣高等法院以89年
    度上易字第264 號判決判處有期徒刑1 年2 月確定，於90年
    5 月26日執行完畢，又於90年間因竊盜案件，經臺灣高等法
    院以92年上易字2391號判決判處有期徒刑1 年4 月確定，於
    94年7 月17日因縮刑期滿執行完畢，顯有犯竊盜罪之習慣，
    詎其仍不知悔改，竟基於意圖為自己不法所有之概括犯意，
    於94年12月20日17時31分許，前往位於高雄市○○區○○街
    234 號之金太銀樓，向店員甲○○佯稱欲購買金飾，利用甲
    ○○取出金飾供其選購之便，乘其不注意之際，竊取供其選
    購之金飾2 條（1 條重約10.81 錢，另1 條重8.94錢，價值
    共約新臺幣4 萬6 千餘元），得手後即選購另一條金項鍊後
    離去；其復承前意圖為自己不法所有之概括犯意，於94年12
    月22日17時28分許（起訴書誤載為43分），前往位於高雄市
    左營區○○路388 號由吳昆化所經營之上雅銀樓，向吳昆化
    佯稱欲購買金飾，利用吳昆化取出金飾供其選購之便，於同
    日17時43分許，乘其不注意之際，竊取供其選購之金飾一條
    （價值約新臺幣3 萬2 千餘），得手後即選購另一條金項鍊
    後離去，並將上開竊得金飾變賣與綽號「阿富」之男子得款
    花用。嗣經警方調閱銀樓之監視錄影帶，始知悉上情。因認
    被告涉有刑法第320 條第1 項之竊盜罪嫌等語。
二、上開犯罪事實，業經被告乙○○○於警詢及原審審理時所坦
    承不諱，並經告訴人甲○○、吳昆化2 人於偵查中指訴綦詳
    ，並有上開2 銀樓錄影翻拍之照片附卷可證，是被告犯罪事
    證明確，犯罪事實，應可認定。
三、按行為後法律有變更者，適用行為時之法律；但行為後之法
    律有利於行為人者，適用最有利於行為人之法律，刑法第2
    條第1 項定有明文。本件被告行為後，刑法部分條文業於94
    年2 月2 日修正公布，95年7 月1 日施行，其中刑法第19條
    關於行為人責任能力之規定亦有修正。因該條文原有關「心
    神喪失」與「精神耗弱」之語意極不明確，實務上，欲判斷
    行為人於行為時之精神狀態，常須藉助醫學專家之鑑定意見
    ，惟心神喪失與精神耗弱概念，並非醫學上之用語，醫學專
    家鑑定之結果，實務是否採用常生歧異，易造成認定不一致
    之情形；且為使責任能力之概念，其具體標準予以明文，故
    將該條第1 項、第2 項分別修正為「行為時因精神障礙或其
    他心智缺陷，致不能辨識其行為違法或欠缺依其辨識而行為
    之能力者，不罰。」、「行為時因前項之原因，致其辨識行
    為違法或依其辨識而行為之能力，顯著減低者，得減輕其刑
    。」此項修正，既屬法律要件之具體化，行為人之責任能力
    之成立要件及刑罰效果並無變更，故尚無新舊法比較之問題
    ，應逕依修正後之新法論擬，合先敘明。
四、再按行為時因精神障礙或其他心智缺陷，致不能辨識其行為
    違法或欠缺依其辨識而行為之能力者，不罰，又行為不罰者
    ，應諭知無罪之判決，修正後刑法第19條第1 項及刑事訴訟
    法第301 條分別定有明文。本案被告行為，雖該當刑法第32
    0 條第1 項竊盜罪之構成要件，業如上述，惟被告患有情感
    性精神病，有其提出之長庚紀念醫院95年6 月22日診斷證明
    書影本附卷可憑（見本院卷第27頁），經本院囑託財團法人
    長庚紀念醫院對被告實施精神鑑定結果，經該院綜合被告家
    庭結構與家族史、出生、成長發展史、過去病史與物質濫用
    而為心理衡鑑結論：「整合會談、測驗與行為觀察資料，本
    次心理衡鑑的暫時結論是，個案可能原本便具有妄想型精神
    分裂病，故在社會適應上一直有長期的困難，然在具有清楚
    結構的獄所生活環境中尚能維持一定的穩定度，卻無法由懲
    罰中理解自己的問題所在，或因此達到矯正系統所欲之改變
    。在缺乏治療的情況下，隨著年齡漸增，個案又進一步發展
    出Alzheimer 型痴呆，原先功能更顯著下降，並造成社會與
    適應功能的嚴重損害。」等語，其綜合結論與建議：「……
    對於個案犯案當時行為，推估個案認知判斷/ 辨識能力有嚴
    重退化現象，且已達精神喪失之情形；……」等語，此有財
    團法人長庚紀念醫院96年7 月31日（九六）長庚院法字第06
    65號函附之精神鑑定報告書附卷可參（見本院卷第56-57 頁
    ）。則依據上開鑑定報告書說明，應可認定被告於本案行為
    時，已因精神障礙，致不能辨識其行為違法，而依上開規定
    ，其行為應不罰。
五、另按，依修正前刑法第87條第2 項、第3 項規定：「因精神
    耗弱或瘖啞而減輕其刑者，得於刑之執行完畢或赦免後，令
    入相當處所，施以監護。前二項處分期間為三年以下。」，
    同法條項修正後為：「有第19條第2 項及第20條之原因，其
    情狀足認有再犯或有危害公共安全之虞時，於刑之執行完畢
    或赦免後，令入相當處所，施以監護。但必要時，得於刑之
    執行前為之。前二項之期間為5 年以下。但執行中認無繼續
    執行之必要者，法院得免其處分之執行。」而此監護處分，
    屬於拘束人身自由之保安處分，亦有罪刑法定及法律不溯及
    既往之原則之適用，仍應比較新舊法。查刑法第87條修正理
    由為：「保安處分之目標，在消滅犯罪行為人之危險性，藉
    以確保公共安全。對於因第19條第1 項之原因而不罰之人或
    有第2 項及第20條原因之人，並非應一律施以監護，必於其
    情狀有再犯或有危害公共安全之虞時，為防衛社會安全，應
    由法院宣付監護處分，始符保安處分之目的。爰參考德國現
    行刑法第63條之規定，於第1 項、第2 項增設此一要件，並
    採義務宣告，而修正第1 項、第2 項『得』令入相當處所之
    規定。」。經比較新舊法結果，新法雖增加「其情狀有再犯
    或有危害公共安全之虞」之限制要件，惟亦同時改採義務宣
    告，而非如舊法規定法院對是否施以監護處分有自由裁量權
    ，且新法第87條第3 項規定監護期間為5 年以下，亦較舊法
    之監護期間3 年以下為重，比較修正前後之法律規定，自以
    修正前之刑法有利被告，應適用修正前刑法之規定。再所謂
    監護處分，性質上有監禁與保護之雙重意義，一方面使受處
    分人與社會隔離，以免危害社會；他方面給予適當治療，使
    其回歸社會生活。是因刑法第19條規定而不罰或減輕其刑者
    ，經衡酌行為人之危險性，認除有再犯或危害公共安全之虞
    ，為達到防衛社會之目的，有對其採取隔離、保護與治療措
    施之必要，始得一併宣告監護處分。依上開長庚紀念醫院之
    精神鑑定報告書綜合結論與建議中記載：「……目前在生活
    自我照顧上，則由有智能障礙的么女及社會局之義工協助處
    理生活三餐，個案目前幾乎無法從事簡單之家事操作，以一
    般社會生活功能水準評估，個案遠低於同齡之表現，又加上
    個案過去並無穩定接受過精神專科治療，故其行為退化可能
    性高。……並建議持續精神科治療之必要性。……」等語，
    亦有該鑑定報告書在卷可稽，則依上開精神鑑定報告書，建
    議被告應接受規則之精神科治療，而依被告之家庭狀況，其
    並無持續接受治療之條件，另參以被告多次竊盜前科犯行，
    及再犯本案之竊盜行為，被告實具有相當之社會危害性，是
    本院認被告之情狀，應依修正前之刑法第87條第2 項規定，
    諭知被告令入相當處所，施以監護2 年。
六、原審認被告罪證明確，適用刑法第320 條第1 項規定，而予
    以論罪科刑，並諭知於刑之執行之前，令入勞動場所強制工
    作3 年，固非無見。惟查，被告行為時已因精神障礙，致不
    能辨識其行為違法，即該當於刑法第19條第1 項規定，應不
    罰，原審未適用該規定，尚有違誤。被告以精神耗弱應予減
    輕其刑，以及無強制工作之必要為由而提起上訴，經本院送
    鑑定認因精神障礙，致不能辨識其行為違法，而其行為應不
    罰，則被告之上訴即非無理由，故原判決既有上開違誤，自
    應由本院予以撤銷改判，並為被告無罪之諭知。
據上論斷，應依刑事訴訟法第369 條第1 項前段、第364 條、第
301 條第1 項後段、第2 項，刑法第2 條第1 項、第19條第1 項
、修正前刑法第87條第1 項、第3 項，判決如主文。
本案經檢察官李門騫到庭執行職務。
中　　華　　民　　國　　96　　年　　9 　　月　　26　　日
                  刑事第七庭    審判長法  官    莊飛宗
                                      法  官    孫啟強
                                      法  官    邱明弘
以上正本證明與原本無異。
不得上訴
中　　華　　民　　國　　96　　年　　9 　　月　　26　　日
　　　　　　　　　　　　　　　　　　　書記官    黃玉珠
